【裁判字號】    89,台上,377
【裁判日期】    890120
【裁判案由】    違反山坡地保育利用條例
【裁判全文】
最高法院刑事判決                                八十九年度台上字第三七七號
    上  訴  人  甲  ○
    選任辯護人  陳英鳳律師
右上訴人因違反山坡地保育利用條例案件，不服台灣高等法院中華民國八十六年三月
三十一日第二審判決（八十五年度上訴字第三八七號，起訴案號：台灣台北地方法院
檢察署八十二年度偵字第二七五五二號），提起上訴，本院判決如左：
    主  文
原判決撤銷，發回台灣高等法院。
    理  由
本件原判決認定上訴人甲○業地理師，與經營葬儀社為人做墳墓之成年人高永隆、柯
共興三人，基於概括犯意，自民國八十年間某日起至八十三年間某日止，共同連續於
如原判決附圖所示坐落於台北縣石碇鄉○○段崩山小段六一七、六二二號國有山坡地
及同小段二八四之二五號高幼、高深所有山坡地，未先擬具水土保持計畫，送請目的
事業主管機關會同主管機關核定准許，並監督實施，即僱用有犯意聯絡姓名年籍不詳
之成年工人，在前揭山坡地上設置如該附圖所示編號Ａ至Ｕ等二十一座墳墓，面積共
計達一四九三平方公尺，嚴重破壞林相及水土保育，致生土石流失山洪爆發之公共危
險等情，因而維持第一審依牽連關係從一重，論處上訴人共同連續違反修正前山坡地
保育利用條例第三十五條第三項、第一項第四款罪刑，駁回上訴人在第二審之上訴，
固非無見。
惟查：(一)、山坡地保育利用條例所稱「山坡地」，係指國有林事業區、試驗用林地及
保安林地以外，經省（市）主管機關參照自然形勢、行政區域或保育、利用之需要，
就合於下列：「一、標高在一百公尺以上者。二、標高未滿一百公尺而其平均坡度在
百分之五以上者。」情形之一者劃定範圍，報請行政院核定公告之公、私有土地而言
；此觀該條例第三條規定甚明。本件原判決認定上訴人於台北縣石碇鄉○○段崩山小
段六一七、六二二號國有山坡地及同小段二八四之二五號高幼、高深所有山坡地設置
墳墓二十一座，上開土地已否業經臺灣省政府報請行政院核定公告為「山坡地」，此
攸關上訴人是否成立犯罪，原審理由未予說明。至其理由中所指檢舉人林宴竹告發時
所提出之土地登記謄本及國有財產局八十二年七月三十日財北三字第八二○一八七七
六號函（原判決第二頁反面倒數第四至二行），係同小段五四八之六、五九○、五三
、五八九號土地，均非上開土地，自有判決不備理由之違法。(二)、山坡地保育利用條
例第三十五條第三項之違反第三十條第一項規定，未先擬具水土保持計畫或水土保持
計畫未經核定，而擅自經營使用山坡地，或未依核定計畫實施水土保持，致生公共危
險罪，除須於山坡地挖整地等行為者，未先擬具水土保持計畫，或水土保持計畫未經
送請目的事業主管機關會同主管機關核定並監督實施，而擅自經營使用山坡地，或未
依核定計畫實施水土保持外，尚須「致生公共危險」始足當之。所謂「致生公共危險
」，係指在客觀上有具體之情況，足認有造成具體危險為必要，雖不必達到已發生實
害之程度，但亦非僅以有發生損害之虞之抽象危險為已足。原判決雖認定「台北縣政
府經會勘結果，認定其未做好坡面保護措施，有造成沖蝕、塌方之虞，有同縣山坡地
保育利用管理查報與取締案件會勘記錄可憑（八十三年度偵字第四九一○號卷第七頁
），堪認被告在此山坡地設置墳墓，已對公共安全產生危險無疑。」（原判決第二頁
反面倒數第一行至第三頁正面第三行），然對於上訴人之行為如何造成具體之公共危
險，並未認定，僅泛稱沖蝕、塌方之虞，尚難謂已致生公共危險。況原判決所引之台
北縣政府上開會勘記錄，其上所記載之地號為同小段八九四地號，墳墓一座約三百平
方公尺，違規面積約五百平方公尺，顯與其事實所認定之地號、墳墓座數及違規面積
不合，亦有事實記載與理由說明不相一致之矛盾，自屬判決理由矛盾，當然為違背法
令。(三)、原判決事實認定，上訴人與高永隆、柯共興三人自八十年間某日起即共同連
續在上開國有及私有山坡地上設置墳墓，於理由則以上訴人介紹高全忠出售同段五四
八之六號土地予高永隆、柯共興造墓，並由該二人管理僱工施作，而該地並無墳墓，
大量新墳出現在上開國有及私有山坡地上，顯見係上訴人介紹土地出售予該二人後，
即與該二人擅自整地而將上開山坡地使用權出售不知情之喪家，三人共同選定地點、
設置墳墓（原判決理由一之（三））。但依卷內之不動產買賣契約書（一審卷第二十
三頁），係於八十一年四月二十五日所定，高永隆於第一審則供稱，係於簽約後一年
整地（一審卷第一八八頁），原判決上開理由亦以上訴人係於介紹高永隆等人買土地
後，始與之共同連續設置墳墓；如果無訛，則三人如何能自八十年間即有共同之犯意
？原判決事實之認定與理由說明，均與卷內資料不合，而有證據上理由矛盾之違法。
又證人高永隆於第一審及原審始終證稱，係向上訴人之嬸嬸買地種檳榔，僅在其上作
其姐夫之墓一座（一審卷三十三、六十四、一○七、一八八頁，原審卷第四十八頁）
，而證人柯共興則均未到庭，原判決就認定大量之新墳係上訴人與高永隆、柯共興三
人共同所施作，未說明其所憑，亦有理由不備之違法。以上諸端，或為上訴意旨所指
摘，或為本院得依職權調查之事項，應認原判決有撤銷發回之原因。又山坡地保育利
用條例已於八十七年一月七日修正，發回後宜注意，併予敘明。
據上論結，應依刑事訴訟法第三百九十七條、第四百零一條，判決如主文。
中      華      民      國    八十九    年      一      月      二十    日
                              最高法院刑事第二庭
                                  審判長法官  莊  來  成
                                        法官  呂  潮  澤
                                        法官  謝  俊  雄
                                        法官  白  文  漳
                                        法官  蘇  振  堂
      右正本證明與原本無異
                                              書  記  官
中      華      民      國    八十九    年      一      月    二十七    日


司法院資訊處製作；財團法人民間司法改革基金會備份。
